臺灣宜蘭地方法院民事判決
110年度訴字第198號
原      告  張明富  

            張文連  

            黃張寶採
            黃張玉絲
            張政夫  
            羅素花  
            張浩虬  
            張浩增  
            楊正宗  
            楊正順  
            楊函毓  
            楊孟仁  
            楊宸維    主同上
兼上一人  
法定代理人  陳琬菁  
原      告  楊麗惠  
            楊麗真  
            團青雲  

            張勻柔  
            張勻宣  
            張凱程  
            張松坤  
            張松柏  
            吳松連  
上23人共同
訴訟代理人  吳振東律師
被      告  陳玉枝  

上列當事人間租佃爭議事件，本院於民國110年9月16日言詞辯論
終結，判決如下：
    主  文
確認兩造間就如附表所示土地所訂之宜蘭縣○○鄉○地○○○00號耕地
三七五租賃關係不存在。
被告應將附表所示之土地返還予附表所示之原告。
訴訟費用由被告負擔。
    事實及理由
壹、程序方面：　　
一、按出租人與承租人間因耕地租佃發生爭議時，應由當地鄉（
    鎮、市、區）公所耕地租佃委員會調解；調解不成立者，應
    由直轄市或縣（市）政府耕地租佃委員會調處；不服調處者
    ，由直轄市或縣（市）政府耕地租佃委員會移送該管司法機
    關，司法機關應即迅予處理，並免收裁判費用；前項爭議案
    件非經調解、調處，不得起訴，耕地三七五減租條例第26條
    第1項、第2項前段定有明文。兩造間本件三七五租佃爭議事
    件，前經宜蘭縣三星鄉公所、宜蘭縣政府耕地租佃委員會調
    解、調處不成立，由宜蘭縣政府於民國110年3月31日以府地
    用字第1100053653號函檢附相關卷證移送本院，已踐行耕地
    三七五減租條例第26條第1項、第2項前段規定之調解、調處
    先行程序，先予敘明。
二、本件被告陳玉枝未於言詞辯論期日到場，核無民事訴訟法第
     386條各款所列情形，爰依原告張明富、張文連、黃張寶採
    、黃張玉絲、張政夫、羅素花、張浩虬、張浩增、楊正宗、
    楊正順、楊函毓、楊孟仁、楊宸維、陳琬菁、楊麗惠、楊麗
    真、團青雲、張勻柔、張勻宣、張凱程、張松坤、張松柏、
    吳松連之聲請，由其一造辯論而為判決。 　　
貳、實體方面：
一、原告起訴意旨：原告為附表所示土地（下稱系爭土地）之共
    有人（其中共有人楊正斌已於宜蘭縣三星鄉公所耕地租佃委
    員會調解不成立後之民國109年12月13日死亡，由原告楊函
    毓、楊孟仁、楊宸維、陳琬菁共同繼承之，尚未辦理繼承登
    記），原告共有如附表所示之土地與承租人即被告訂有宜蘭
    縣○○鄉○地○○○00號三七五耕地租賃契約（下稱系爭租約），
    被告全家於多年前即遷居花蓮，除其中宜蘭縣○○鄉○○○段000
    000000000000地號土地為道路用地外，被告於遷居前已將其
    中宜蘭縣三星鄉紅柴林段222內、239、241內、471、472、5
    85、586、587地號土地交由訴外人張榮昌代耕，此有張榮昌
    繳地租時所簽認之收據，復將其中宜蘭縣○○鄉○○○段000號地
    號土地與訴外人賴清順交換耕作，亦據被告於調解、調處時
    所自承，足見被告有將系爭租約所示之土地轉租或借與他人
    使用，或交換耕作等情事，依耕地三七五減租條例第16條第
    1項、第2項規定，自屬不自任耕作，兩造原訂之三七五租約
    即歸於無效，原告爰依耕地三七五減租條例第16條第1項、
    第2項及民法第767條第1項規定提起本訴等語。並聲明如主
    文第1、2項所示。
二、被告經合法通知，未於言詞辯論期日到場，亦未提出書狀作
    何聲明或陳述。 
三、原告主張之前開事實，有宜蘭縣○○鄉○○○地○○○○○000○○0號調
    解案卷、宜蘭縣政府耕地租佃委員會第18屆第21次租佃爭議
    調處第2案卷可參，被告亦不爭執，堪信為真實。另按承租
    人應自任耕作，並不得將耕地全部或一部轉租他人；承租人
    違反前項規定時，原訂租約無效，得由出租人收回自行耕種
    或另行出租，耕地三七五減租條例第16條第1項、 第2項分
    別定有明文。而所謂不自任耕作，不限於轉租，尚包括借與
    他人使用，及承租人將承租耕地供其他非耕作之用，不論係
    承租人將耕地改作其他用途或任由他人使用，或任其荒蕪，
    均屬之。又所謂「原訂租約無效」，係指承租人違反「不自
    任耕作」或轉租之限制時，原訂租約無待於另為終止表示，
    當然向後失其效力，租賃關係因而歸於消滅者而言。本件原
    告主張系爭土地目前被告並無耕作，而將其中宜蘭縣三星鄉
    紅柴林段222內、239、241內、471、472、585、586、587地
    號土地交由與訴外人張榮昌代耕，復將其中宜蘭縣○○鄉○○○
    段000號地號土地與訴外人賴清順交換耕作乙節，為被告所
    不否認，此與耕地三七五減租條例第16條第1項所定自任耕
    作情形有所不符，揆諸上開規定，系爭租約應為無效，從而
    ，原告求為確認判決系爭租約租賃關係不存在及基於土地所
    有權人之地位，請求返還系爭土地，為有理由，應予准許。
四、綜上所述，被告既有前開不自任耕作情事，依耕地三七五減
    租條例第16條第1項規定，原訂租約無效，則原告主張兩造
    間系爭租約租賃關係已不存在，請求判決確認之，並依同法
    條第2項及民法第767條規定，請求被告返還如附表所示之土
    地予附表所示之共有人，均應認有理由，應予准許。 
五、本件事證已臻明確，兩造其餘攻擊防禦方法，核與判決結果
    不生影響，爰不逐一論述，併此敘明。
六、訴訟費用負擔之依據：民事訴訟法第78條。 
中　　華　　民　　國　　110 　年　　9 　　月　　30　　日
                  民事庭  法　官　張淑華
正本係照原本作成
如對本判決上訴，須於判決送達後20日內向本院提出上訴狀。
如委任律師提起上訴者，應一併繳納上訴審裁判費。
中　　華　　民　　國　　110 　年　　9 　　月　　30　　日
                          書記官　謝佩欣
附表
土       地 共      有      人   土地面積 （公頃） 承租面積 （公頃） 宜蘭縣○○鄉○○○段000○地號土地 張明富、張文連、黃張寶採、黃張玉絲、張政夫、羅素花、張浩虬、張浩增、楊正宗、楊正順、楊函毓、楊孟仁、楊宸維、陳琬菁、楊麗惠、楊麗真、團青雲、張勻柔、張勻宣、張凱程、吳松連 0.073538 0.0553 宜蘭縣○○鄉○○○段000地號土地 張明富、張文連、黃張寶採、黃張玉絲、張政夫、羅素花、張浩虬、張浩增、楊正宗、楊正順、楊函毓、楊孟仁、楊宸維、陳琬菁、楊麗惠、楊麗真、團青雲、張勻柔、張勻宣、張凱程、張松柏 0.045412 0.045412 宜蘭縣○○鄉○○○段000○地號土地 張明富、張文連、黃張寶採、黃張玉絲、張政夫、羅素花、張浩虬、張浩增、楊正宗、楊正順、楊函毓、楊孟仁、楊宸維、陳琬菁、楊麗惠、楊麗真、團青雲、張勻柔、張勻宣、張凱程、張松柏 0.046063 0.0179 宜蘭縣○○鄉○○○段000地號土地 張明富、張文連、黃張寶採、黃張玉絲、張政夫、羅素花、張浩虬、張浩增、楊正宗、楊正順、楊函毓、楊孟仁、楊宸維、陳琬菁、楊麗惠、楊麗真、團青雲、張勻柔、張勻宣、張凱程、張松柏 0.005012 0.005012 宜蘭縣○○鄉○○○段000地號土地 張明富、張文連、黃張寶採、黃張玉絲、張政夫、羅素花、張浩虬、張浩增、楊正宗、楊正順、楊函毓、楊孟仁、楊宸維、陳琬菁、楊麗惠、楊麗真、團青雲、張勻柔、張勻宣、張凱程、吳松連 0.079043 0.079043 宜蘭縣○○鄉○○○段000地號土地 張明富、張文連、黃張寶採、黃張玉絲、張政夫、羅素花、張浩虬、張浩增、楊正宗、楊正順、楊函毓、楊孟仁、楊宸維、陳琬菁、楊麗惠、楊麗真、團青雲、張勻柔、張勻宣、張凱程、張松柏 0.005564 0.005564 宜蘭縣○○鄉○○○段000地號土地 張明富、張文連、黃張寶採、黃張玉絲、張政夫、羅素花、張浩虬、張浩增、楊正宗、楊正順、楊函毓、楊孟仁、楊宸維、陳琬菁、楊麗惠、楊麗真、團青雲、張勻柔、張勻宣、張凱程、張松柏 0.06539 0.06539 宜蘭縣○○鄉○○○段000地號土地 張明富、張文連、黃張寶採、黃張玉絲、張政夫、羅素花、張浩虬、張浩增、楊正宗、楊正順、楊函毓、楊孟仁、楊宸維、陳琬菁、楊麗惠、楊麗真、團青雲、張勻柔、張勻宣、張凱程、張松坤 0.097369 0.097369 宜蘭縣○○鄉○○○段000地號土地 張明富、張文連、黃張寶採、黃張玉絲、張政夫、羅素花、張浩虬、張浩增、楊正宗、楊正順、楊函毓、楊孟仁、楊宸維、陳琬菁、楊麗惠、楊麗真、團青雲、張勻柔、張勻宣、張凱程、張松坤 0.008916 0.008916 宜蘭縣○○鄉○○○段000地號土地 張明富、張文連、黃張寶採、黃張玉絲、張政夫、羅素花、張浩虬、張浩增、楊正宗、楊正順、楊函毓、楊孟仁、楊宸維、陳琬菁、楊麗惠、楊麗真、團青雲、張勻柔、張勻宣、張凱程、張松坤 0.009944 0.009944 宜蘭縣○○鄉○○○段000地號土地 張明富、張文連、黃張寶採、黃張玉絲、張政夫、羅素花、張浩虬、張浩增、楊正宗、楊正順、楊函毓、楊孟仁、楊宸維、陳琬菁、楊麗惠、楊麗真、團青雲、張勻柔、張勻宣、張凱程、吳松連 0.013774 0.013774 宜蘭縣○○鄉○○○段000地號土地 張明富、張文連、黃張寶採、黃張玉絲、張政夫、羅素花、張浩虬、張浩增、楊正宗、楊正順、楊函毓、楊孟仁、楊宸維、陳琬菁、楊麗惠、楊麗真、團青雲、張勻柔、張勻宣、張凱程、吳松連 0.010497 0.010497 宜蘭縣○○鄉○○○段000地號土地 張明富、張文連、黃張寶採、黃張玉絲、張政夫、羅素花、張浩虬、張浩增、楊正宗、楊正順、楊函毓、楊孟仁、楊宸維、陳琬菁、楊麗惠、楊麗真、團青雲、張勻柔、張勻宣、張凱程、吳松連 0.008352 0.008352